【裁判字號】    97,易,4016
【裁判日期】    971230
【裁判案由】    業務侵占
【裁判全文】
臺灣臺中地方法院刑事判決              97年度易字第4016號
公  訴  人  臺灣臺中地方法院檢察署檢察官
被      告  戊○○
選任辯護人  鄧雲奎律師
上列被告因業務侵占案件，經檢察官提起公訴（97年度偵字第
18664號），本院判決如下：
    主    文
戊○○無罪。
    理  由
一、公訴意旨略以：被告戊○○自民國96年8月13日起，在告訴
    人丁○所經營址設臺中縣豐原市○○路951號「大盤商檳榔
    攤」任職，擔任每日上午7時至下午4時之早班員工，負責販
    賣檳榔等物，並收取、代管販售所得之金錢等職務，為從事
    業務之人。詎其意圖為自己不法之所有，於97年5月23日上
    午10時至12時之上班時間，利用單獨值班之機會，在上開檳
    榔攤內，將業務上所持有之當日營業收入新臺幣（下同）
    640元，予以侵占入己。嗣因丁○找中班員工乙○○提前於
    中午12時交接，經丁○、乙○○、晚班員工甲○○共同對營
    業所得、貨品共同進行清點後，始查悉上情。因認被告涉犯
    刑法第366條第2項之業務侵占罪嫌等語。
二、證據能力部分：
  (一)按被告以外之人於審判外之陳述不得作為證據；按證人、鑑
    定人依法應具結而未具結者，其證言或鑑定意見，不得作為
    證據，刑事訴訟法第159條第1項、第158條之3定有明文。查
    本件告訴人丁○在警詢時所為之陳述，係屬被告以外之人於
    審判外之陳述，屬於傳聞證據，且辯護人於本院準備程序中
    對於告訴人丁○警詢筆錄，有所爭執，是依上開規定，無證
    據能力。又告訴人丁○於檢察官偵查中未依法具結，則其以
    證人、被害人地位在檢察官偵查中所為之證言，依上開規定
    ，亦不具有證據能力。
  (二)次按被告以外之人於偵查中向檢察官所為之陳述，除顯有不
    可信之情況外，得為證據，刑事訴訟法第159條之1第2項定
    有明文。本件證人甲○○、乙○○於檢察官偵查中之證述，
    業經依法具結，其後復於審判中到庭作證，已予被告詰問證
    人之機會，被告之對質詰問權已受保障，該傳聞證據業經被
    告之反對詰問予以核實，且上開證人於審判中又未曾表示檢
    察官有不當訊問之情形，其於偵查中向檢察官所為之陳述，
    即無顯有不可信之情況，依上開規定，自有證據能力。至證
    人何怡萱於偵查中已具結，
  (二)次按被告以外之人於偵查中向檢察官所為陳述，除顯有不可
    信之情況者外，得為證據，刑事訴訟法第159條之1第2項定
    有明文。偵查中對被告以外之人所為之偵查筆錄，或被告以
    外之人向檢察官所提之書面陳述，性質上均屬傳聞證據。惟
    現階段刑事訴訟法規定檢察官代表國家偵查犯罪、實施公訴
    ，依法其有訊問被告、證人及鑑定人之權，證人、鑑定人且
    須具結，而實務運作時，檢察官偵查中向被告以外之人所取
    得之陳述，原則上均能遵守法律規定，不致違法取供，其可
    信度極高。職是，被告以外之人前於偵查中已具結而為證述
    ，除反對該項供述得具有證據能力之一方，已釋明顯有不可
    信之情況之理由外，不宜即遽指該證人於偵查中之陳述不具
    證據能力。而被告之反對詰問權，雖屬憲法第8條第1項規定
    「非由法院依法定程序不得審問處罰」之正當法律程序所保
    障之基本人權及同法第16條所保障之基本訴訟權，不容任意
    剝奪。但詰問權係指訴訟上被告有在公判庭當面詰問證人，
    以求發現真實之權利，應認被告具有處分權，非不得由被告
    放棄對原供述人之反對詰問權，有最高法院95年度臺上字第
    6675號判決意旨可資參照。查本件證人甲○○、乙○○、何
    怡萱於偵查中接受檢察官訊問時，因均以證人身分具結陳述
    ，並無證據足認其3人該等供述有顯不可信之情況，且證人
    甲○○、乙○○亦經檢察官聲請到庭接受詰問，賦予被告反
    對詰問之機會，被告之對質詰問權已受保障，至證人何怡萱
    雖未經到庭接受反對詰問，然此係因檢察官與被告及選任辯
    護人認無再行傳喚調查之必要，並經檢察官、被告、辯護人
    表示無意見，依照上揭法條意旨說明，應認上述證人於偵查
    中之陳述均具有證據能力，辯護意旨猶認渠等證人於偵查中
    所言無證據能力，容有未洽。
  (三)又於被告及辯護人爭執之現場照片4幀（警卷第18至19頁）
    ，固係警員帶同被告前往檳榔攤取出零用金3,000元時所拍
    攝之照片，而非被告侵占營業收入時所拍攝之照片，然該照
    片係利用照相機拍攝所得，其目的係傳達照相當時，被告從
    何處取出零用金3,000元之真實情況，與本案犯罪事實有關
    聯性。且經本院於審判期日，提示上開照片予以調查，並使
    當事人表示意見，亦查無不得作為證據之事由，依法自得作
    為證據。
  (四)又除顯有不可信之情況外，從事業務之人於業務上或通常業
    務過程所須製作之紀錄文書、證明文書，得為證據，為刑事
    訴訟法第159條之4第2款所明定。證人乙○○、甲○○所製
    作之貨物與營業收入清單，係其等從事檳榔販售業務每日所
    必須製作之文書，業經證人於本院審理中具結證述明確，並
    予被告詰問證人之機會，且依當時作成之情形，並無顯有不
    可信之情況，依上開規定，自有證據能力。被告之辯護人認
    無證據能力云云，容有誤會。至警卷所附之被告之切結書係
    被告之書面陳述，不受刑事訴訟法第159條傳聞法則之限制
    ，被告之選任辯護人陳稱該自白書不具證據能力，要無可採
    。
三、按「被告未經審判證明有罪確定前，推定其為無罪。」，「
    犯罪事實應依證據認定之，無證據不得認定犯罪事實。」，
    「不能證明被告犯罪或其行為不罰者，應諭知無罪之判決。
    」刑事訴訟法第154條、第301條第1項分別定有明文。次按
    ，認定犯罪事實所憑之證據，雖不以直接證據為限，間接證
    據亦包括在內，然而無論直接證據或間接證據，其欲為訴訟
    上之證明，須達通常一般人均不致有所懷疑，而得確信其為
    真實之程度者，始得據為有罪之認定；倘其證明尚未達到此
    一程度，而有合理之懷疑存在時，即難遽採為不利被告之認
    定，最高法院著有76年臺上字第4986號判例可資參照。又依
    刑事訴訟法第161條第1項規定，檢察官就被告犯罪事實，應
    負舉證責任，並指出證明之方法；依此，檢察官對於起訴之
    犯罪事實，應負提出證據及說服之實質舉證責任。倘其所提
    出之證據，不足為被告有罪之積極證明，或其指出證明之方
    法，無從說服法院以形成被告有罪之心證，基於無罪推定之
    原則，自應為被告無罪判決之諭知；最高法院亦著有92年臺
    上字第128號判例可參。末按，刑法侵占罪之成立，須持有
    人變易其原來之持有意思而為不法所有之意思，始能成立；
    如僅將持有物延不交還或有其他原因致一時未能交還，既缺
    乏主觀要件，即難遽以該罪相繩，此有最高法院23年上字第
    1915號、68年臺上字第3146號判例可資參照。
三、公訴意旨認被告涉有上開業務侵占犯行，係以告訴人即證人
    丁○於警詢、偵查中及證人甲○○、乙○○、何怡萱於偵查
    中之證述，與貨物與營業收入清單、現場照片、打卡紀錄、
    切結書等，為其主要論據。訊據被告堅決否認有何業務侵占
    犯行，辯稱：當天伊將零用金3,000元放在櫃檯零錢盤下面
    ，伊並未侵占營業款，且當天上午約10時許，伊因服用藥物
    被送到醫院急救，而由晚班小姐甲○○接班工作，伊並未與
    甲○○清點營業收入，甲○○於中午12時許與中班小姐乙○○交接時，伊亦不在場，自不得將短少之640元認為係伊所
    侵占；況於檳榔攤販售物品，需於短時間內收錢、找錢，常
    有誤算、短少情事，故老闆丁○於每星期均與受僱小姐結算
    帳目，倘有短少，於薪資中扣除，伊不可能侵占營業收入等
    語。經查：
  (一)被告自96年8月13日起至97年5月23日被告訴人丁○解僱之日
    止，受僱於丁○所經營「大盤商檳榔攤」，擔任上午8時至
    下午4時之早班營業員，從事販售檳榔、香菸、飲料等物品
    ，並代收、保管營業所得，於每日下午4時與中班營業員乙○○核對帳目無誤後，需將其於值班時所收取之紙鈔扣除零
    用金3000元後，悉數放入夾鏈袋，再放置於座椅背面之暗層
    等情，業經證人乙○○於本院審理中具結證述明確（見本院
    卷第35頁），復為被告所不爭執，故此部分之事實，應堪認
    定。
  (二)惟就被告於97年5月23日上午值班時間，如何侵占營業所得
    已節，證人何玥淇先於偵查中具結證稱：「（問：是否親眼
    看到戊○○偷竊？）有。我於97年5月23日10時，當天我被
    丁○臨時叫去的，在電話中丁○並未講原因，到檳榔攤後有
    看到戊○○（即被告）、丁○及警察在場，因為丁○說要告
    戊○○偷錢的事，因為交接的問題，所以要我提前去交接，
    當時戊○○還在服務客人，我就先進到檳榔攤內，我當時沒
    有清點現金，後來戊○○走進來，我沒有看到她把從客人處
    收到的錢放在收銀台，金額多少，我不清楚，共有2次她都
    放在裙子的口袋內。（問：為何不當場制止？）因為戊○○
    當時已吞藥，神智不清，所以沒有制止被告。（問：為何在
    警局說，戊○○打開收銀櫃台拿現金，與你今日所述不同？
    ）在警局所述我有點忘記，以今日所述為正確。（問：為何
    第一次盤點時未發現少了400元？）當時我未注意預備金的
    3,000元少了400元。... （問：有無規定收到現金一定要放
    在收銀台內？）沒有規定，只有規定不能放在自己身上。（
    問：將現金放在零錢盒下面是否可以？）沒有規定，只有規
    定不能放在自己身上」等語（見偵查卷第8至9頁）；於本院
    審理中證稱：「當天我先到檳榔攤，之後警察過來，約隔半
    小時救護車才到場，我到場時，被告的精神狀態還很好，我
    沒有馬上與被告交接，被告還跑了幾個客人，被告在工作時
    ，被告與被告的先生及丁○一直在講他們的事情，好像是說
    丁○誤會了被告。當時我站在冰箱旁邊，我有親眼看到被告
    侵吞檳榔攤的款項，但過程我不太記得了。就是看到抽屜沒
    有錢。我不知道我在偵查中所述與警詢中所述為何會前後不
    一致，警詢中所述好像是正確。但到底是警詢時所述正確，
    還是偵訊時所述正確，我忘記了等語（見本院卷第38至41頁
    ）；足見證人甲○○就被告係如何侵占營收款，前後指述不
    一，已難憑信。復且，證人丁○當日係要解僱被告，方請被
    告先生前來檳榔攤處理，並請證人甲○○前來檳榔攤接班，
    被告先生與證人丁○因被告之前有無偷竊物品之事發生爭執
    ，證人丁○因而報警處理等情，業據證人丁○證述明確（見
    本院卷第44、45頁），復為被告所不爭執，則證人丁○與被
    告先生既因被告之前有無偷竊物品而生爭執，且雇主丁○及
    丁○父親均在營業現場，衡情被告豈有在眾目睽睽之下公然
    侵占營業收入之理？況依證人甲○○及丁○所證被告侵占款
    項之時點，係在警察抵達後，救護車載送被告前往就醫前之
    期間（見本院卷第39至40頁、第47頁），而警察及雇主丁○
    既均在檳榔攤內，倘甲○○確親見被告將收取之金錢放入裙
    子口袋內，衡諸常情，證人甲○○理應立即告訴警察或丁○
    ，豈有禁聲不語，反遲至與乙○○接班核算有誤後，始向丁○表明上情之理。是證人甲○○之證詞，前後不一，且與常
    情有違，要難採為不利被告之認定。
  (三)又證人乙○○固於偵查及本院審理中具結證稱：我是中班員
    工，上班時間是下午3時至晚上12時，97年5月23日當天是丁○打電話跟我說被告吞藥自殺，要我中午12時來上班，當天
    我與甲○○交班時，只有我們2人在場彙算，交接時營業金
    只有2,600元，我有問甲○○如何與被告交接，她表示抽屜
    裡就只有這些錢，我們就打電話告訴丁○，後來被告有來檳
    榔攤，並從零錢盤下面拿出3,000元來，故總共短少600 多
    元等語（見偵查卷第16頁、本院卷第34至35頁、第44頁）。
    然查，證人乙○○、甲○○既均未與被告交接彙算營業收入
    ，且被告被送醫急救後至證人乙○○前來與證人甲○○交班
    之時止，係由證人甲○○負責營業，則乙○○與甲○○交接
    彙算短少之營業收入，究係被告所侵占或證人甲○○疏失所
    造成，即非無疑。自難以證人乙○○前開證詞，遽認短少之
    營業收入640元係被告所侵占。
  (四)再者，依現今檳榔攤之客層、營業特性觀之，檳榔攤之顧客
    ，大都為開車路過之駕駛人，檳榔攤員工需在極短時間內，
    將顧客所購買物品拿至路旁之汽車內交付，並彙算購買金額
    ，再收錢、找錢，故營業金額因誤算或找錯錢而短少之情事
    ，亦屬常態。復且證人乙○○於本院審理中亦證稱：店長每
    天都彙算營業金額，如果有短少，店長要我們一星期補1次
    差額，我幾乎每星期或多或少會被扣到。會有短少，是因為
    找錯錢，並不是我拿去挪用，我因單純找錯錢被扣錢的最高
    紀錄是五、六百元等語（見本院卷第39頁），核與證人甲○○於本院審理中證稱：檳榔攤員工每星期結算一次營業收入
    ，如果有差額，就會從薪資扣除，每個檳榔攤小姐或多或少
    都會因有差額而被扣薪，會有差額是因為自己拿東西吃，沒
    有貼錢進去，或找錯錢，我最高紀錄曾被扣1,000元等語（
    見本院卷第42頁），及證人丁○證稱：甲○○、乙○○及被
    告都有短少金額等語（見本院卷第47頁），大致相符，應堪
    採信。則由上開證人所述，97年5月23日早班所短少之營業
    收入640元，究係被告所侵占？亦或被告當日值班時，因與
    證人丁○發生糾紛，心神不寧，導致其與客人交易過程中，
    因有誤算或找錯錢所造成；亦或因甲○○自前日晚班工作完
    畢後，又繼續接班工作，因精神不濟，而有前述疏失，以致
    營業金額短少，均非無疑異。是以，告訴人丁○所經營之檳
    榔攤於當日早班營業收入所短少640元，亦難認該金額係被
    告所侵占。至公訴人所指證人丁○於警詢、偵查中之證詞，
    並無證據能力，業如前述；又被告之切結書係被告涉犯本件
    業務侵占犯行前所書立，與本案並無關聯；證人何怡萱於偵
    查中亦僅就其與被告交接金額之多寡作證，其證詞亦不足以
    證明被告於97年5月23日上午值班時有檢察官所指之侵占營
    業收入之犯行，是上開證據亦均不能為被告有罪之認定。
四、綜上所述，公訴人所舉前開證據，尚不足使本院達於通常一
    般之人均不致有所懷疑，而得確信其為真實之程度，致使無
    從形成有罪之確信，則依罪證有疑利於被告之證據法則，即
    不得遽為不利被告之認定。此外，復查無其他積極證據足資
    認定被告有何公訴人所指之業務侵占犯行，依法自應為被告
    無罪之諭知。
據上論斷，應依刑事訴訟法第301 條第1 項，判決如主文。
本案經檢察官丙○○到庭執行職務。
中    華    民    國    97    年    12    月    30    日
                  刑事第十七庭  審判長法  官  江奇峰
                                      法  官  郭書豪
                                      法  官  廖純卿
以上正本證明與原本無異。
如不服本判決應於收受送達後10日內向本院提出上訴書狀，並應
敘述具體理由；其未敘述上訴理由者，應於上訴期間屆滿後20日
內向本院補提理由書（均須按他造當事人之人數附繕本）「切勿
逕送上級法院」。
                                      書記官  童秉三
中    華    民    國    97    年    12    月    31    日


司法院資訊處製作；財團法人民間司法改革基金會備份。
